ACORDAO-COMPLETO-2533313

ACÓRDÃO 2117/2022 ATA 11/2022 - PRIMEIRA CÂMARA

VISTOS, relatados e discutidos estes autos de tomada de contas especial em desfavor do Sr. Evaldo Ferreira da Costa (XXX.288.172-XX) , prefeito municipal de Flores do Piauí/PI (gestão 1/1/2013 a 31/12/2016) , em razão de não comprovação da regular aplicação dos recursos repassados pelo Fundo Nacional de Assistência Social - FNAS, no exercício de 2016, àquela municipalidade; 
ACORDAM os ministros do Tribunal de Contas da União, reunidos em sessão da 1ª Câmara, diante das razões expostas pelo relator, em: 
9.1. julgar irregulares as contas do Sr. Evaldo Ferreira da Costa (XXX.288.172-XX) , prefeito municipal de Flores do Piauí/PI, com fundamento nos arts. 1º, inciso I, 16, inciso III, alíneas "b" e "c", e § 2º da Lei 8.443/1992, c/c os arts. 1º, inciso I, 209, incisos II e III, e § 5º, do Regimento Interno do TCU; 
9.2. condenar o responsável indicado no subitem anterior, com fundamento no art. 19, caput, da Lei 8.443/1992, c/c o art. 210 do Regimento Interno do TCU, ao pagamento das importâncias a seguir especificadas, com a fixação do prazo de 15 (quinze) dias, a contar da notificação, para comprovar, perante o Tribunal (art. 23, inciso III, alínea "a" da Lei 8.443/1992, c/c o art. 214, inciso III, alínea "a", do Regimento Interno) , o recolhimento da dívida aos cofres do Fundo Nacional de Assistência Social, atualizada monetariamente e acrescida dos juros de mora, calculados a partir das datas discriminadas até a data do recolhimento, na forma prevista na legislação em vigor:
	Data de ocorrência
	Valor histórico (R$) 

	5/2/2016
	500,00

	15/2/2016
	724,96

	15/2/2016
	724,96

	15/2/2016
	724,96

	15/2/2016
	724,96

	15/2/2016
	800,00

	19/2/2016
	591,45

	18/3/2016
	1.000,00

	20/5/2016
	310,86

	28/1/2016
	1.738,31

	28/1/2016
	1.000,00

	3/2/2016
	500,00

	4/2/2016
	500,00

	5/2/2016
	500,00

	20/5/2016
	295,51

	10/3/2016
	1.738,31

	10/3/2016
	1.838,00

	10/3/2016
	1.738,31

	10/3/2016
	959,60

	10/3/2016
	1.000,00

	10/3/2016
	600,00

	10/3/2016
	1.738,31

	10/3/2016
	648,83

	10/3/2016
	648,83

	10/3/2016
	300,00

	10/3/2016
	300,00

	11/3/2016
	1.000,00

	18/3/2016
	1.000,00

	18/3/2016
	667,00

	18/3/2016
	1.000,00

	21/3/2016
	600,00

	21/3/2016
	909,60

	21/3/2016
	809,60

	21/3/2016
	909,60

	21/3/2016
	909,60

	21/3/2016
	809,60

	21/3/2016
	900,00

	21/3/2016
	909,60

	22/3/2016
	1.683,00

	23/3/2016
	959,60

	23/3/2016
	809,60

	28/3/2016
	1.000,00

	28/3/2016
	809,60

	28/3/2016
	809,60

	28/3/2016
	809,60

	28/3/2016
	300,00

	29/3/2016
	300,00

	30/3/2016
	900,00

	1/4/2016
	750,00

	6/4/2016
	375,00

	8/4/2016
	700,00

	8/4/2016
	700,00

	14/4/2016
	750,00

	14/4/2016
	1.150,00

	14/4/2016
	450,00

	14/4/2016
	450,00

	14/4/2016
	1.200,00

	20/4/2016
	1.738,31

	20/4/2016
	1.738,31

	20/4/2016
	1.738,31

	20/4/2016
	1.738,31

	20/4/2016
	809,60

	20/4/2016
	959,60

	20/4/2016
	1.000,00

	29/4/2016
	1.496,00

	9/5/2016
	1.800,00

	9/5/2016
	500,00

	9/5/2016
	500,00

	9/5/2016
	600,00

	9/5/2016
	809,60

	9/5/2016
	809,60

	9/5/2016
	1.150,00

	9/5/2016
	450,00

	9/5/2016
	909,60

	9/5/2016
	909,60

	9/5/2016
	909,60

	9/5/2016
	909,60

	9/5/2016
	600,00

	9/5/2016
	667,00

	9/5/2016
	800,00

	9/5/2016
	909,60

	9/5/2016
	809,60

	9/5/2016
	750,00

	9/5/2016
	809,60

	9/5/2016
	809,60

	10/5/2016
	809,60

	10/5/2016
	400,00

	10/5/2016
	300,00

	11/5/2016
	600,00

	11/5/2016
	600,00

	16/5/2016
	1.738,00

	16/5/2016
	600,00

	16/5/2016
	1.738,00

	16/5/2016
	809,60

	16/5/2016
	1.000,00

	16/5/2016
	1.469,00

	16/5/2016
	300,00

	16/5/2016
	1.000,00

	16/5/2016
	909,60

	16/5/2016
	909,60

	16/5/2016
	809,60

	16/5/2016
	909,60

	16/5/2016
	667,00

	16/5/2016
	900,00

	16/5/2016
	600,00

	16/5/2016
	800,00

	16/5/2016
	809,60

	16/5/2016
	500,00

	16/5/2016
	500,00

	16/5/2016
	1.150,00

	16/5/2016
	809,60

	16/5/2016
	809,60

	16/5/2016
	600,00

	17/5/2016
	7.000,00

	31/5/2016
	250,00

	31/5/2016
	35,00

	31/5/2016
	39,31

	31/5/2016
	35,54

	31/5/2016
	155,57

	31/5/2016
	309,00

	31/5/2016
	600,00

	15/6/2016
	1.738,00

	15/6/2016
	600,00

	15/6/2016
	1.738,00

	15/6/2016
	300,00

	15/6/2016
	400,00

	15/6/2016
	1.468,00

	15/6/2016
	1.000,00

	15/6/2016
	1.738,00

	15/6/2016
	564,19

	15/6/2016
	600,00

	23/6/2016
	300,00

	13/7/2016
	1.738,00

	13/7/2016
	1.738,00

	13/7/2016
	1.468,00

	13/7/2016
	1.738,00

	13/7/2016
	1.000,00

	13/7/2016
	564,19

	13/7/2016
	1.350,00

	15/7/2016
	850,00

	15/8/2016
	1.738,00

	15/8/2016
	1.800,38

	15/8/2016
	10.000,00

	15/8/2016
	1.738,00

	15/8/2016
	750,00

	15/8/2016
	1.150,00

	15/8/2016
	900,00

	15/8/2016
	827,00

	15/8/2016
	800,00

	15/8/2016
	900,00

	15/8/2016
	564,19

	15/8/2016
	1.000,00

	15/8/2016
	1.648,00

	15/8/2016
	1.738,00

	15/8/2016
	750,00

	15/8/2016
	1.000,00

	15/8/2016
	450,00

	16/8/2016
	1.800,38

	16/8/2016
	809,60

	17/8/2016
	750,00

	17/8/2016
	460,00

	17/8/2016
	959,00

	19/8/2016
	1.000,00

	19/8/2016
	1.000,00

	25/8/2016
	300,00

	25/8/2016
	300,00

	25/8/2016
	300,00

	29/8/2016
	450,00

	1/9/2016
	600,00

	25/10/2016
	1.738,31

	25/10/2016
	1.830,00

	25/10/2016
	1.738,31

	25/10/2016
	1.000,00

	25/10/2016
	1.150,00

	25/10/2016
	1.468,00

	25/10/2016
	1.738,31

	25/10/2016
	564,19

	25/10/2016
	500,00

	26/10/2016
	1.378,31

	26/10/2016
	1.378,31

	26/10/2016
	640,00

	26/10/2016
	1.738,31

	26/10/2016
	1.150,00

	26/10/2016
	1.150,00

	26/10/2016
	1.000,00

	27/10/2016
	740,00

	30/11/2016
	363,00

	30/11/2016
	1.738,31

	30/11/2016
	1.800,31

	30/11/2016
	363,00

	30/11/2016
	1.738,00

	30/11/2016
	700,00

	30/11/2016
	1.738,00

	30/11/2016
	1.483,00

	30/11/2016
	1.483,00

	30/11/2016
	800,00

	1/12/2016
	1.738,00

	1/12/2016
	1.000,00

	2/12/2016
	1.800,31

	2/12/2016
	4.000,00

	2/12/2016
	600,00

	2/12/2016
	1.000,00

	5/12/2016
	1.000,00

	5/12/2016
	1.000,00

	5/12/2016
	1.000,00

	14/12/2016
	809,60

	14/12/2016
	809,60

	14/12/2016
	500,00

	15/12/2016
	800,00

	27/12/2016
	1.738,00

	27/12/2016
	2.000,00

	27/12/2016
	1.738,00

	27/12/2016
	1.738,00

	27/12/2016
	809,60

	27/12/2016
	809,60

	27/12/2016
	809,60

	27/12/2016
	809,60

	27/12/2016
	809,60

	27/12/2016
	900,00

	28/12/2016
	1.800,31

	28/12/2016
	809,60

	28/12/2016
	809,60

	28/12/2016
	809,60

	28/12/2016
	809,60

	28/12/2016
	500,00

	30/12/2016
	600,00

9.3. aplicar ao Sr. Evaldo Ferreira da Costa (XXX.288.172-XX) a multa individual prevista no art. 57 da Lei 8.443/1992, c/c o art. 267 do Regimento Interno, no valor de R$ 23.000,00 (vinte e três mil reais) , fixando-lhe o prazo de 15 (quinze) dias, a contar da notificação, para que comprove, perante o Tribunal (art. 214, inciso III, alínea "a" do Regimento Interno) , o recolhimento da dívida aos cofres do Tesouro Nacional, atualizada monetariamente desde a data deste acórdão até a do efetivo recolhimento, se for paga após o vencimento, na forma da legislação em vigor;
9.4. autorizar, desde logo, nos termos do art. 28, inciso II, da Lei 8.443/1992, a cobrança judicial das dívidas, caso não atendida as notificações;
9.5. autorizar, desde logo, caso solicitado e o processo não tenha sido remetido para cobrança judicial, o pagamento da dívida em até 36 (trinta e seis) parcelas mensais e consecutivas, nos termos do art. 26 da Lei 8.443/1992, c/c o art. 217 do Regimento Interno/TCU, fixando-se o vencimento da primeira parcela em 15 (quinze) dias, a contar do recebimento da notificação, e o das demais a cada 30 (trinta) dias, devendo incidir sobre cada valor mensal os correspondentes acréscimos legais, na forma prevista na legislação em vigor, sem prejuízo de alertar o responsável de que a falta de comprovação do recolhimento de qualquer parcela implicará o vencimento antecipado do saldo devedor;
9.6. encaminhar cópia deste acórdão ao Procurador-Chefe da Procuradoria da República no Estado do Piauí, nos termos do § 3º do art. 16 da Lei 8.443/1992, c/c o § 7º do art. 209 do Regimento Interno do TCU, para adoção das medidas que entender cabíveis, bem como à Secretaria Especial do Desenvolvimento Social e ao responsável.

Tomada de contas especial instaurada em razão de não comprovação da regular aplicação dos recursos repassados pelo Fundo Nacional de Assistência Social - FNAS, no exercício de 2016, ao município de Flores do Piauí/PI.

Primeira Câmara

Município de Flores do Piauí/PI.

3. Responsável: Evaldo Ferreira da Costa (XXX.288.172-XX).

13.1. Ministros presentes: Benjamin Zymler (na Presidência) e Vital do Rêgo (Relator).
13.2. Ministro-Substituto convocado: Weder de Oliveira.
13.3. Ministro-Substituto presente: Augusto Sherman Cavalcanti.

VITAL DO RÊGO

Adoto como relatório o pronunciamento da Secretaria de Controle Externo de Tomada de Contas Especial (peça 51) a seguir transcrito, que contou com a anuência do corpo diretivo daquela unidade e do representante do MPTCU (peças 52 a 54) :
INTRODUÇÃO
Cuidam os autos de tomada de contas especial instaurada por Secretaria Especial do Desenvolvimento Social, em desfavor de Evaldo Ferreira da Costa (CPF: XXX.288.172-XX) , em razão de não comprovação da regular aplicação dos recursos repassados pelo Fundo Nacional de Assistência Social, no exercício de 2016, ao município de Flores do Piauí - PI, para a execução dos serviços socioassistenciais de Proteção Social Básica - PSB e Proteção Social Especial - PSE.
HISTÓRICO
Em 7/6/2019, com fundamento na IN/TCU 71/2012, alterada pela IN/TCU 76/2016 e DN/TCU 155/2016, a Secretária Nacional de Assistência Social - Substituta autorizou a instauração da tomada de contas especial (peça 19) . O processo foi registrado no sistema e-TCE com o número 864/2020.
O fundamento para a instauração da Tomada de Contas Especial, conforme consignado na matriz de responsabilização elaborada pelo tomador de contas, foi a constatação da seguinte irregularidade: 
Não atendimento integral das notificações visando sanar as pendências, a ausência de comprovação da boa e regular aplicação dos recursos públicos repassados ao município e a não devolução destes recursos devidamente atualizados e acrescidos de juros.
O responsável arrolado na fase interna foi devidamente comunicado e, diante da ausência de justificativas suficientes para elidir a irregularidade e da não devolução dos recursos, instaurou-se a tomada de contas especial.
No relatório (peça 28) , o tomador de contas concluiu que o prejuízo importaria no valor original de R$ 231.422,84, imputando-se a responsabilidade a Evaldo Ferreira da Costa, Prefeito Municipal, no período de 1/1/2013 a 31/12/2016, na condição de gestor dos recursos.
Em 31/8/2020, a Controladoria-Geral da União emitiu o relatório de auditoria (peça 31) , em concordância com o relatório do tomador de contas. O certificado de auditoria e o parecer do dirigente do órgão de controle interno concluíram pela irregularidade das presentes contas (peças 32 e 33) .
Em 9/9/2020, o ministro responsável pela área atestou haver tomado conhecimento das conclusões contidas no relatório e certificado de auditoria, bem como do parecer conclusivo do dirigente do órgão de controle interno, manifestando-se pela irregularidade das contas, e determinou o encaminhamento do processo ao Tribunal de Contas da União (peça 34) .
Na instrução inicial (peça 38) , analisando-se os documentos nos autos, concluiu-se pela necessidade de realização de citação para a seguinte irregularidade: 
1.1. Irregularidade 1: ausência de documentação comprobatória de despesas realizadas com recursos do FNAS
1.1.1. Evidências da irregularidade: documentos técnicos presentes nas peças 5, 10 e 18.
1.1.2. Normas infringidas: Art. 70, parágrafo único, da Constituição Federal de 1988; art. 93, do Decreto-lei 200/1967; art. 66, do Decreto 93.876/1986; arts. 33 e 34, Portaria MDS nº 113, de 10 de dezembro de 2015.
1.2. Débitos relacionados ao responsável Evaldo Ferreira da Costa (CPF: XXX.288.172-XX) :
	Data de ocorrência
	Valor histórico (R$) 

	5/2/2016
	500,00

	15/2/2016
	724,96

	15/2/2016
	724,96

	15/2/2016
	724,96

	15/2/2016
	724,96

	15/2/2016
	800,00

	19/2/2016
	591,45

	18/3/2016
	1.000,00

	20/5/2016
	310,86

	28/1/2016
	1.738,31

	28/1/2016
	1.000,00

	3/2/2016
	500,00

	4/2/2016
	500,00

	5/2/2016
	500,00

	20/5/2016
	295,51

	10/3/2016
	1.738,31

	10/3/2016
	1.838,00

	10/3/2016
	1.738,31

	10/3/2016
	959,60

	10/3/2016
	1.000,00

	10/3/2016
	600,00

	10/3/2016
	1.738,31

	10/3/2016
	648,83

	10/3/2016
	648,83

	10/3/2016
	300,00

	10/3/2016
	300,00

	11/3/2016
	1.000,00

	18/3/2016
	1.000,00

	18/3/2016
	667,00

	18/3/2016
	1.000,00

	21/3/2016
	600,00

	21/3/2016
	909,60

	21/3/2016
	809,60

	21/3/2016
	909,60

	21/3/2016
	909,60

	21/3/2016
	809,60

	21/3/2016
	900,00

	21/3/2016
	909,60

	22/3/2016
	1.683,00

	23/3/2016
	959,60

	23/3/2016
	809,60

	28/3/2016
	1.000,00

	28/3/2016
	809,60

	28/3/2016
	809,60

	28/3/2016
	809,60

	28/3/2016
	300,00

	29/3/2016
	300,00

	30/3/2016
	900,00

	1/4/2016
	750,00

	6/4/2016
	375,00

	8/4/2016
	700,00

	8/4/2016
	700,00

	14/4/2016
	750,00

	14/4/2016
	1.150,00

	14/4/2016
	450,00

	14/4/2016
	450,00

	14/4/2016
	1.200,00

	20/4/2016
	1.738,31

	20/4/2016
	1.738,31

	20/4/2016
	1.738,31

	20/4/2016
	1.738,31

	20/4/2016
	809,60

	20/4/2016
	959,60

	20/4/2016
	1.000,00

	29/4/2016
	1.496,00

	9/5/2016
	1.800,00

	9/5/2016
	500,00

	9/5/2016
	500,00

	9/5/2016
	600,00

	9/5/2016
	809,60

	9/5/2016
	809,60

	9/5/2016
	1.150,00

	9/5/2016
	450,00

	9/5/2016
	909,60

	9/5/2016
	909,60

	9/5/2016
	909,60

	9/5/2016
	909,60

	9/5/2016
	600,00

	9/5/2016
	667,00

	9/5/2016
	800,00

	9/5/2016
	909,60

	9/5/2016
	809,60

	9/5/2016
	750,00

	9/5/2016
	809,60

	9/5/2016
	809,60

	10/5/2016
	809,60

	10/5/2016
	400,00

	10/5/2016
	300,00

	11/5/2016
	600,00

	11/5/2016
	600,00

	16/5/2016
	1.738,00

	16/5/2016
	600,00

	16/5/2016
	1.738,00

	16/5/2016
	809,60

	16/5/2016
	1.000,00

	16/5/2016
	1.469,00

	16/5/2016
	300,00

	16/5/2016
	1.000,00

	16/5/2016
	909,60

	16/5/2016
	909,60

	16/5/2016
	809,60

	16/5/2016
	909,60

	16/5/2016
	667,00

	16/5/2016
	900,00

	16/5/2016
	600,00

	16/5/2016
	800,00

	16/5/2016
	809,60

	16/5/2016
	500,00

	16/5/2016
	500,00

	16/5/2016
	1.150,00

	16/5/2016
	809,60

	16/5/2016
	809,60

	16/5/2016
	600,00

	17/5/2016
	7.000,00

	31/5/2016
	250,00

	31/5/2016
	35,00

	31/5/2016
	39,31

	31/5/2016
	35,54

	31/5/2016
	155,57

	31/5/2016
	309,00

	31/5/2016
	600,00

	15/6/2016
	1.738,00

	15/6/2016
	600,00

	15/6/2016
	1.738,00

	15/6/2016
	300,00

	15/6/2016
	400,00

	15/6/2016
	1.468,00

	15/6/2016
	1.000,00

	15/6/2016
	1.738,00

	15/6/2016
	564,19

	15/6/2016
	600,00

	23/6/2016
	300,00

	13/7/2016
	1.738,00

	13/7/2016
	1.738,00

	13/7/2016
	1.468,00

	13/7/2016
	1.738,00

	13/7/2016
	1.000,00

	13/7/2016
	564,19

	13/7/2016
	1.350,00

	15/7/2016
	850,00

	15/8/2016
	1.738,00

	15/8/2016
	1.800,38

	15/8/2016
	10.000,00

	15/8/2016
	1.738,00

	15/8/2016
	750,00

	15/8/2016
	1.150,00

	15/8/2016
	900,00

	15/8/2016
	827,00

	15/8/2016
	800,00

	15/8/2016
	900,00

	15/8/2016
	564,19

	15/8/2016
	1.000,00

	15/8/2016
	1.648,00

	15/8/2016
	1.738,00

	15/8/2016
	750,00

	15/8/2016
	1.000,00

	15/8/2016
	450,00

	16/8/2016
	1.800,38

	16/8/2016
	809,60

	17/8/2016
	750,00

	17/8/2016
	460,00

	17/8/2016
	959,00

	19/8/2016
	1.000,00

	19/8/2016
	1.000,00

	25/8/2016
	300,00

	25/8/2016
	300,00

	25/8/2016
	300,00

	29/8/2016
	450,00

	1/9/2016
	600,00

	25/10/2016
	1.738,31

	25/10/2016
	1.830,00

	25/10/2016
	1.738,31

	25/10/2016
	1.000,00

	25/10/2016
	1.150,00

	25/10/2016
	1.468,00

	25/10/2016
	1.738,31

	25/10/2016
	564,19

	25/10/2016
	500,00

	26/10/2016
	1.378,31

	26/10/2016
	1.378,31

	26/10/2016
	640,00

	26/10/2016
	1.738,31

	26/10/2016
	1.150,00

	26/10/2016
	1.150,00

	26/10/2016
	1.000,00

	27/10/2016
	740,00

	30/11/2016
	363,00

	30/11/2016
	1.738,31

	30/11/2016
	1.800,31

	30/11/2016
	363,00

	30/11/2016
	1.738,00

	30/11/2016
	700,00

	30/11/2016
	1.738,00

	30/11/2016
	1.483,00

	30/11/2016
	1.483,00

	30/11/2016
	800,00

	1/12/2016
	1.738,00

	1/12/2016
	1.000,00

	2/12/2016
	1.800,31

	2/12/2016
	4.000,00

	2/12/2016
	600,00

	2/12/2016
	1.000,00

	5/12/2016
	1.000,00

	5/12/2016
	1.000,00

	5/12/2016
	1.000,00

	14/12/2016
	809,60

	14/12/2016
	809,60

	14/12/2016
	500,00

	15/12/2016
	800,00

	27/12/2016
	1.738,00

	27/12/2016
	2.000,00

	27/12/2016
	1.738,00

	27/12/2016
	1.738,00

	27/12/2016
	809,60

	27/12/2016
	809,60

	27/12/2016
	809,60

	27/12/2016
	809,60

	27/12/2016
	809,60

	27/12/2016
	900,00

	28/12/2016
	1.800,31

	28/12/2016
	809,60

	28/12/2016
	809,60

	28/12/2016
	809,60

	28/12/2016
	809,60

	28/12/2016
	500,00

	30/12/2016
	600,00

1.2.1. Cofre credor: Fundo Nacional de Assistência Social.
1.2.2. Responsável: Evaldo Ferreira da Costa (CPF: XXX.288.172-XX) .
1.2.2.1. Conduta: deixar de apresentar documentos comprobatórios das despesas realizadas com recursos repassados pelo FNAS, no exercício de 2016, para a execução dos serviços socioassistenciais de Proteção Social Básica e Proteção Social Especial.
1.2.2.2. Nexo de causalidade: a não comprovação das despesas realizadas impediu a comprovação da regular aplicação dos recursos federais repassados pelo FNAS para a execução dos serviços socioassistenciais de Proteção Social Básica e Proteção Social Especial, resultando em presunção de dano ao erário.
1.2.2.3. Culpabilidade: não há excludentes de ilicitude, de culpabilidade e de punibilidade; é razoável supor que o responsável tinha consciência da ilicitude de sua conduta; era exigível conduta diversa da praticada, qual seja, apresentar a documentação comprobatória das despesas realizadas necessária à comprovação da regular aplicação dos recursos federais repassados, conforme estabelecido nas normas aplicáveis. 
Encaminhamento: citação.
Em cumprimento ao pronunciamento da unidade (peça 40) , foi efetuada citação do responsável, nos moldes adiante:
 Evaldo Ferreira da Costa - promovida a citação do responsável, conforme delineado adiante:
	Comunicação: Ofício 66287/2021 - Seproc (peça 46) 
Data da Expedição: 12/1/2022
Data da Ciência: 24/1/2022 (peça 48) 
Nome Recebedor: Kaeli Campelo Nunes
Observação: Ofício enviado para o endereço do responsável, conforme pesquisa na base de dados no sistema da Receita Federal, custodiada pelo TCU (peça 41) .
Fim do prazo para a defesa: 8/2/2022
	
	Comunicação: Ofício 66288/2021 - Seproc (peça 44) 
Data da Expedição: 12/1/2022
Data da Ciência: 20/1/2022 (peça 47) 
Nome Recebedor: Kaeli Campelo Nunes
Observação: Ofício enviado para o endereço do responsável, conforme pesquisa na base de dados no sistema do TSE, custodiada pelo TCU (peça 42) .
Fim do prazo para a defesa: 4/2/2022
	
	Comunicação: Ofício 66289/2021 - Seproc (peça 45) 
Data da Expedição: 12/1/2022
Data da Ciência: 2/2/2022 (peça 49) 
Nome Recebedor: Érica Andrade
Observação: Ofício enviado para o endereço do responsável, conforme pesquisa na base de dados no sistema do Renach, custodiada pelo TCU (peça 43) .
Fim do prazo para a defesa: 17/2/2022
	
 Conforme Despacho de Conclusão das Comunicações Processuais (peça 50) , as providências inerentes às comunicações processuais foram concluídas. 
 Transcorrido o prazo regimental, o responsável Evaldo Ferreira da Costa permaneceu silente, devendo ser considerado revel, nos termos do art. 12, § 3º, da Lei 8.443/1992.
ANÁLISE DOS PRESSUPOSTOS DE PROCEDIBILIDADE DA IN/TCU 71/2012
Avaliação de Viabilidade do Exercício do Contraditório e Ampla Defesa
 Verifica-se que não houve o transcurso de mais de dez anos desde o fato gerador sem que tenha havido a notificação do responsável pela autoridade administrativa federal competente (art. 6º, inciso II, c/c art. 19 da IN/TCU 71/2012, modificada pela IN/TCU 76/2016) , uma vez que o fato gerador da irregularidade sancionada ocorreu no período compreendido entre 2/1/2016 a 30/12/2016, e o responsável foi notificado sobre a irregularidade pela autoridade administrativa competente conforme segue:
1. Evaldo Ferreira da Costa, por meio do ofício acostado à peça 16, recebido em 26/2/2019, conforme AR (peça 17) .
Valor de Constituição da TCE 	
 Verifica-se, ainda, que o valor atualizado do débito apurado (sem juros) em 1/1/2017 é de R$ 236.415,53, portanto superior ao limite mínimo de R$ 100.000,00, na forma estabelecida nos arts. 6º, inciso I, e 19 da IN/TCU 71/2012, modificada pela IN/TCU 76/2016. 
OUTROS PROCESSOS/DÉBITOS NOS SISTEMAS DO TCU COM OS MESMOS RESPONSÁVEIS
 Informa-se que foi encontrado processo no Tribunal com o mesmo responsável:
	Responsável
	Processo

	Evaldo Ferreira da Costa
	Processo 000.105/2022-8 [TCE, aberto, "TCE instaurada pelo (a) Superintendência Estadual da Funasa no Estado do Piauí em razão de Omissão no dever de prestar contas, Termo de compromisso TC/PAC 0189/14, firmado com o/a FUNDACAO NACIONAL DE SAUDE, Siafi/Siconv 680778, função SAUDE, que teve como objeto IMPLANTACAO DO SISTEMA DE ABASTECIMENTO DE AGUA NO MUNICIPIO  FLORES  DO PIAUI/PI. O SISTEMA SERA COMPOSTO POR CAPTACAO, ADUCAO, TRATAMENTO, RESERVACAO, REDE DE DISTRIBUICAO E LIAGACOES PREDIAIS. (nº da TCE no sistema: 342/2021) "]

 A tomada de contas especial está, assim, devidamente constituída e em condição de ser instruída.
EXAME TÉCNICO
Da validade das notificações:
 Preliminarmente, cumpre tecer breves considerações sobre a forma como são realizadas as comunicações processuais no TCU. A esse respeito, destacam-se o art. 179, do Regimento Interno do TCU (Resolução 155, de 4/12/2002) e o art. 4º, inciso III, § 1º, da Resolução TCU 170, de 30 de junho de 2004, in verbis:
Art. 179. A citação, a audiência ou a notificação, bem como a comunicação de diligência, farse-ão:
I - mediante ciência da parte, efetivada por servidor designado, por meio eletrônico, fac-símile, telegrama ou qualquer outra forma, desde que fique confirmada inequivocamente a entrega da comunicação ao destinatário;
II - mediante carta registrada, com aviso de recebimento que comprove a entrega no endereço do destinatário;
III - por edital publicado no Diário Oficial da União, quando o seu destinatário não for localizado
 (...) 
Art. 3º As comunicações serão dirigidas ao responsável, ou ao interessado, ou ao dirigente de órgão ou entidade, ou ao representante legal ou ao procurador constituído nos autos, com poderes expressos no mandato para esse fim, por meio de:
I - correio eletrônico, fac-símile ou telegrama;
II - servidor designado;
III - carta registrada, com aviso de recebimento;
IV - edital publicado no Diário Oficial da União, quando o seu destinatário não for localizado, nas hipóteses em que seja necessário o exercício de defesa.
Art. 4º. Consideram-se entregues as comunicações:
I - efetivadas conforme disposto nos incisos I e II do artigo anterior, mediante confirmação da ciência do destinatário;
II - realizadas na forma prevista no inciso III do artigo anterior, com o retorno do aviso de recebimento, entregue comprovadamente no endereço do destinatário;
III - na data de publicação do edital no Diário Oficial da União, quando realizadas na forma prevista no inciso IV do artigo anterior.
§ 1º O endereço do destinatário deverá ser previamente confirmado mediante consulta aos sistemas disponíveis ao Tribunal ou a outros meios de informação, a qual deverá ser juntada ao respectivo processo.
 (...) 
 Bem se vê, portanto, que a validade da citação via postal não depende de que o aviso de recebimento seja assinado pelo próprio destinatário da comunicação, o que dispensa, no caso em tela, a entrega do AR em "mãos próprias". A exigência da norma é no sentido de o Tribunal verificar se a correspondência foi entregue no endereço correto, residindo aqui a necessidade de certeza inequívoca. 
 Não é outra a orientação da jurisprudência do TCU, conforme se verifica dos julgados a seguir transcritos:
São válidas as comunicações processuais entregues, mediante carta registrada, no endereço correto do responsável, não havendo necessidade de que o recebimento seja feito por ele próprio (Acórdão 3648/2013-TCU-Segunda Câmara, Relator José Jorge) ;
É prescindível a entrega pessoal das comunicações pelo TCU, razão pela qual não há necessidade de que o aviso de recebimento seja assinado pelo próprio destinatário. Entregandose a correspondência no endereço correto do destinatário, presume-se o recebimento da citação. (Acórdão 1019/2008-TCU-Plenário, Relator Benjamin Zymler) ;
As comunicações do TCU, inclusive as citações, deverão ser realizadas mediante Aviso de Recebimento - AR, via Empresa Brasileira de Correios e Telégrafos, bastando para sua validade que se demonstre que a correspondência foi entregue no endereço correto. (Acórdão 1526/2007-TCU-Plenário, Relator Aroldo Cedraz) .
 A validade do critério de comunicação processual do TCU foi referendada pelo Supremo Tribunal Federal, nos termos do julgamento do MS-AgR 25.816/DF, por meio do qual se afirmou a desnecessidade da ciência pessoal do interessado, entendendo-se suficiente a comprovação da entrega do "AR" no endereço do destinatário:
Ementa: agravo regimental. Mandado de segurança. Desnecessidade de intimação pessoal das decisões do tribunal de contas da união. art. 179 do regimento interno do TCU. Intimação do ato impugnado por carta registrada, iniciado o prazo do art. 18 da lei nº 1.533/51 da data constante do aviso de recebimento. Decadência reconhecida. Agravo improvido.
O envio de carta registrada com aviso de recebimento está expressamente enumerado entre os meios de comunicação de que dispõe o Tribunal de Contas da União para proceder às suas intimações.
O inciso II do art. 179 do Regimento Interno do TCU é claro ao exigir apenas a comprovação da entrega no endereço do destinatário, bastando o aviso de recebimento simples. 
Da revelia do responsável Evaldo Ferreira da Costa
 No caso vertente, a citação do responsável (Evaldo Ferreira da Costa) se deu em endereços provenientes de pesquisas de endereços realizadas pelo TCU (vide parágrafos acima) , porquanto, devido ao insucesso de realizar a citação em endereços constantes na base de dados da Receita custodiada pelo TCU, buscou-se a notificação em endereços provenientes das bases de dados públicas custodiadas pelo TCU (TSE e Renach) e das bases de dados do próprio TCU. A entrega dos ofícios citatórios nesses endereços ficou comprovada conforme detalhamento a seguir:
1.4. Evaldo Ferreira da Costa, ofício 66287/2021 - Seproc (peça 46) , origem no sistema da Receita Federal; ofício 66288/2021 - Seproc (peça 44) , origem no sistema do TSE e Ofício 66289/2021 - Seproc (peça 45) , origem no sistema do Renach.
 Nos processos do TCU, a revelia não leva à presunção de que seriam verdadeiras todas as imputações levantadas contra os responsáveis, diferentemente do que ocorre no processo civil, em que a revelia do réu opera a presunção da verdade dos fatos narrados pelo autor (Acórdão 1009/2018-TCU-Plenário, Relator Bruno Dantas; 2369/2013-TCU-Plenário, Relator Benjamin Zymler e 2449/2013-TCU-Plenário, Relator Benjamin Zymler) . Dessa forma, a avaliação da responsabilidade do agente não pode prescindir da prova existente no processo ou para ele carreada. 
 Ao não apresentar sua defesa, o responsável deixou de produzir prova da regular aplicação dos recursos sob sua responsabilidade, em afronta às normas que impõem aos gestores públicos a obrigação legal de, sempre que demandados pelos órgãos de controle, apresentar os documentos que demonstrem a correta utilização das verbas públicas, a exemplo do contido no art. 93 do Decreto-Lei 200/1967: "Quem quer que utilize dinheiros públicos terá de justificar seu bom e regular emprego na conformidade das leis, regulamentos e normas emanadas das autoridades administrativas competentes." 
 Mesmo as alegações de defesa não sendo apresentadas, considerando o princípio da verdade real que rege esta Corte, procurou-se buscar, em manifestações do responsável na fase interna desta Tomada de Contas Especial, se havia algum argumento que pudesse ser aproveitado a seu favor. 
 Os argumentos apresentados na fase interna (peça 13) não elidem as irregularidades apontadas.
 Em se tratando de processo em que a parte interessada não se manifestou acerca das irregularidades imputadas, não há elementos para que se possa efetivamente aferir e reconhecer a ocorrência de boa-fé na conduta do responsável, podendo este Tribunal, desde logo, proferir o julgamento de mérito pela irregularidade das contas, conforme os termos dos §§ 2º e 6º do art. 202 do Regimento Interno do TCU. (Acórdão 2064/2011-TCU-Primeira Câmara (Relator Ubiratan Aguiar) , 6.182/2011-TCU-1ª Câmara (Relator Weber de Oliveira) , 4.072/2010-TCU-1ª Câmara (Relator Valmir Campelo) , 1.189/2009-TCU-1ª Câmara (Relator Marcos Bemquerer) , 731/2008-TCU-Plenário (Relator Aroldo Cedraz) .
 Dessa forma, o responsável Evaldo Ferreira da Costa deve ser considerado revel, nos termos do art. 12, § 3º, da Lei 8.443/1992, devendo as contas serem julgadas irregulares, condenando-o ao débito apurado e aplicando-lhe a multa prevista no art. 57 da Lei 8.443/1992.
Prescrição da Pretensão Punitiva
 Vale ressaltar que a pretensão punitiva do TCU, conforme Acórdão 1441/2016-TCU-Plenário, Relator Benjamin Zymler, que uniformizou a jurisprudência acerca dessa questão, subordina-se ao prazo geral de prescrição indicado no art. 205 do Código Civil, que é de dez anos, contado da data de ocorrência da irregularidade sancionada, nos termos do art. 189 do Código Civil, sendo este prazo interrompido pelo ato que ordenar a citação, a audiência ou a oitiva do responsável.
 No caso em exame, não ocorreu a prescrição, uma vez que a irregularidade sancionada ocorreu em 30/12/2016, e o ato de ordenação da citação ocorreu em 22/11/2021 (peça 40) .
CONCLUSÃO
 Em face da análise promovida na seção "Exame Técnico", verifica-se que o responsável Evaldo Ferreira da Costa não logrou comprovar a boa e regular aplicação dos recursos, instado a se manifestar, optou pelo silêncio, configurando a revelia, nos termos do § 3º, do art. 12, da Lei 8.443/1992. Ademais, inexistem nos autos elementos que demonstrem a boa-fé do responsável ou a ocorrência de outras excludentes de culpabilidade.
 Verifica-se também que não houve a prescrição da pretensão punitiva, conforme análise já realizada.
 Tendo em vista que não constam dos autos elementos que permitam reconhecer a boa-fé do responsável, sugere-se que as suas contas sejam julgadas irregulares, nos termos do art. 202, § 6º, do Regimento Interno do TCU, com a imputação do débito atualizado monetariamente e acrescido de juros de mora, nos termos do art. 202, § 1º do Regimento Interno do TCU, descontado o valor eventualmente recolhido, com a aplicação da multa prevista no art. 57 da Lei 8.443/1992.
 Por fim, como não houve elementos que pudessem modificar o entendimento acerca das irregularidades em apuração, mantém-se a matriz de responsabilização presente na peça 37.
PROPOSTA DE ENCAMINHAMENTO
 Diante do exposto, submetemos os autos à consideração superior, propondo ao Tribunal:
considerar revel o responsável Evaldo Ferreira da Costa (CPF: XXX.288.172-XX) , para todos os efeitos, dando-se prosseguimento ao processo, com fulcro no art. 12, § 3º, da Lei 8.443/1992; 
julgar irregulares, nos termos dos arts. 1º, inciso I, 16, inciso III, alíneas b e c, da Lei 8.443/1992, c/c os arts. 19 e 23, inciso III, da mesma Lei, as contas do responsável Evaldo Ferreira da Costa (CPF: XXX.288.172-XX) , condenando-o ao pagamento das importâncias a seguir especificadas, atualizadas monetariamente e acrescidas dos juros de mora, calculadas a partir das datas discriminadas até a data da efetiva quitação do débito, fixando-lhe o prazo de quinze dias, para que comprove, perante o Tribunal, o recolhimento das referidas quantias aos cofres do Fundo Nacional de Assistência Social, nos termos do art. 23, inciso III, alínea "a", da citada lei, c/c o art. 214, inciso III, alínea "a", do Regimento Interno do TCU.  
		Débitos relacionados ao responsável Evaldo Ferreira da Costa (CPF: XXX.288.172-XX) :
	Data de ocorrência
	Valor histórico (R$) 

	5/2/2016
	500,00

	15/2/2016
	724,96

	15/2/2016
	724,96

	15/2/2016
	724,96

	15/2/2016
	724,96

	15/2/2016
	800,00

	19/2/2016
	591,45

	18/3/2016
	1.000,00

	20/5/2016
	310,86

	28/1/2016
	1.738,31

	28/1/2016
	1.000,00

	3/2/2016
	500,00

	4/2/2016
	500,00

	5/2/2016
	500,00

	20/5/2016
	295,51

	10/3/2016
	1.738,31

	10/3/2016
	1.838,00

	10/3/2016
	1.738,31

	10/3/2016
	959,60

	10/3/2016
	1.000,00

	10/3/2016
	600,00

	10/3/2016
	1.738,31

	10/3/2016
	648,83

	10/3/2016
	648,83

	10/3/2016
	300,00

	10/3/2016
	300,00

	11/3/2016
	1.000,00

	18/3/2016
	1.000,00

	18/3/2016
	667,00

	18/3/2016
	1.000,00

	21/3/2016
	600,00

	21/3/2016
	909,60

	21/3/2016
	809,60

	21/3/2016
	909,60

	21/3/2016
	909,60

	21/3/2016
	809,60

	21/3/2016
	900,00

	21/3/2016
	909,60

	22/3/2016
	1.683,00

	23/3/2016
	959,60

	23/3/2016
	809,60

	28/3/2016
	1.000,00

	28/3/2016
	809,60

	28/3/2016
	809,60

	28/3/2016
	809,60

	28/3/2016
	300,00

	29/3/2016
	300,00

	30/3/2016
	900,00

	1/4/2016
	750,00

	6/4/2016
	375,00

	8/4/2016
	700,00

	8/4/2016
	700,00

	14/4/2016
	750,00

	14/4/2016
	1.150,00

	14/4/2016
	450,00

	14/4/2016
	450,00

	14/4/2016
	1.200,00

	20/4/2016
	1.738,31

	20/4/2016
	1.738,31

	20/4/2016
	1.738,31

	20/4/2016
	1.738,31

	20/4/2016
	809,60

	20/4/2016
	959,60

	20/4/2016
	1.000,00

	29/4/2016
	1.496,00

	9/5/2016
	1.800,00

	9/5/2016
	500,00

	9/5/2016
	500,00

	9/5/2016
	600,00

	9/5/2016
	809,60

	9/5/2016
	809,60

	9/5/2016
	1.150,00

	9/5/2016
	450,00

	9/5/2016
	909,60

	9/5/2016
	909,60

	9/5/2016
	909,60

	9/5/2016
	909,60

	9/5/2016
	600,00

	9/5/2016
	667,00

	9/5/2016
	800,00

	9/5/2016
	909,60

	9/5/2016
	809,60

	9/5/2016
	750,00

	9/5/2016
	809,60

	9/5/2016
	809,60

	10/5/2016
	809,60

	10/5/2016
	400,00

	10/5/2016
	300,00

	11/5/2016
	600,00

	11/5/2016
	600,00

	16/5/2016
	1.738,00

	16/5/2016
	600,00

	16/5/2016
	1.738,00

	16/5/2016
	809,60

	16/5/2016
	1.000,00

	16/5/2016
	1.469,00

	16/5/2016
	300,00

	16/5/2016
	1.000,00

	16/5/2016
	909,60

	16/5/2016
	909,60

	16/5/2016
	809,60

	16/5/2016
	909,60

	16/5/2016
	667,00

	16/5/2016
	900,00

	16/5/2016
	600,00

	16/5/2016
	800,00

	16/5/2016
	809,60

	16/5/2016
	500,00

	16/5/2016
	500,00

	16/5/2016
	1.150,00

	16/5/2016
	809,60

	16/5/2016
	809,60

	16/5/2016
	600,00

	17/5/2016
	7.000,00

	31/5/2016
	250,00

	31/5/2016
	35,00

	31/5/2016
	39,31

	31/5/2016
	35,54

	31/5/2016
	155,57

	31/5/2016
	309,00

	31/5/2016
	600,00

	15/6/2016
	1.738,00

	15/6/2016
	600,00

	15/6/2016
	1.738,00

	15/6/2016
	300,00

	15/6/2016
	400,00

	15/6/2016
	1.468,00

	15/6/2016
	1.000,00

	15/6/2016
	1.738,00

	15/6/2016
	564,19

	15/6/2016
	600,00

	23/6/2016
	300,00

	13/7/2016
	1.738,00

	13/7/2016
	1.738,00

	13/7/2016
	1.468,00

	13/7/2016
	1.738,00

	13/7/2016
	1.000,00

	13/7/2016
	564,19

	13/7/2016
	1.350,00

	15/7/2016
	850,00

	15/8/2016
	1.738,00

	15/8/2016
	1.800,38

	15/8/2016
	10.000,00

	15/8/2016
	1.738,00

	15/8/2016
	750,00

	15/8/2016
	1.150,00

	15/8/2016
	900,00

	15/8/2016
	827,00

	15/8/2016
	800,00

	15/8/2016
	900,00

	15/8/2016
	564,19

	15/8/2016
	1.000,00

	15/8/2016
	1.648,00

	15/8/2016
	1.738,00

	15/8/2016
	750,00

	15/8/2016
	1.000,00

	15/8/2016
	450,00

	16/8/2016
	1.800,38

	16/8/2016
	809,60

	17/8/2016
	750,00

	17/8/2016
	460,00

	17/8/2016
	959,00

	19/8/2016
	1.000,00

	19/8/2016
	1.000,00

	25/8/2016
	300,00

	25/8/2016
	300,00

	25/8/2016
	300,00

	29/8/2016
	450,00

	1/9/2016
	600,00

	25/10/2016
	1.738,31

	25/10/2016
	1.830,00

	25/10/2016
	1.738,31

	25/10/2016
	1.000,00

	25/10/2016
	1.150,00

	25/10/2016
	1.468,00

	25/10/2016
	1.738,31

	25/10/2016
	564,19

	25/10/2016
	500,00

	26/10/2016
	1.378,31

	26/10/2016
	1.378,31

	26/10/2016
	640,00

	26/10/2016
	1.738,31

	26/10/2016
	1.150,00

	26/10/2016
	1.150,00

	26/10/2016
	1.000,00

	27/10/2016
	740,00

	30/11/2016
	363,00

	30/11/2016
	1.738,31

	30/11/2016
	1.800,31

	30/11/2016
	363,00

	30/11/2016
	1.738,00

	30/11/2016
	700,00

	30/11/2016
	1.738,00

	30/11/2016
	1.483,00

	30/11/2016
	1.483,00

	30/11/2016
	800,00

	1/12/2016
	1.738,00

	1/12/2016
	1.000,00

	2/12/2016
	1.800,31

	2/12/2016
	4.000,00

	2/12/2016
	600,00

	2/12/2016
	1.000,00

	5/12/2016
	1.000,00

	5/12/2016
	1.000,00

	5/12/2016
	1.000,00

	14/12/2016
	809,60

	14/12/2016
	809,60

	14/12/2016
	500,00

	15/12/2016
	800,00

	27/12/2016
	1.738,00

	27/12/2016
	2.000,00

	27/12/2016
	1.738,00

	27/12/2016
	1.738,00

	27/12/2016
	809,60

	27/12/2016
	809,60

	27/12/2016
	809,60

	27/12/2016
	809,60

	27/12/2016
	809,60

	27/12/2016
	900,00

	28/12/2016
	1.800,31

	28/12/2016
	809,60

	28/12/2016
	809,60

	28/12/2016
	809,60

	28/12/2016
	809,60

	28/12/2016
	500,00

	30/12/2016
	600,00

Valor atualizado do débito (com juros) em 11/3/2022: R$ 316.381,48.
aplicar ao responsável Evaldo Ferreira da Costa (CPF: XXX.288.172-XX) , a multa prevista no art. 57 da Lei 8.443/1992 c/c o art. 267 do Regimento Interno do TCU, fixando-lhe o prazo de quinze dias, a contar da notificação, para que comprove, perante o Tribunal (art. 214, III, alínea "a", do Regimento Interno do TCU) , o recolhimento da dívida aos cofres do Tesouro Nacional, atualizada monetariamente desde a data do acórdão que vier a ser proferido por este Tribunal até a data do efetivo recolhimento, se paga após o vencimento, na forma da legislação em vigor;
	autorizar, desde logo, a cobrança judicial das dívidas, caso não atendida a notificação, na forma do disposto no art. 28, inciso II, da Lei 8.443/1992;
autorizar também, desde logo, se requerido, com fundamento no art. 26, da Lei 8.443, de 1992, c/c o art. 217, §1º do Regimento Interno do TCU, o parcelamento das dívidas em até 36 parcelas, incidindo, sobre cada parcela, corrigida monetariamente, os correspondentes acréscimos legais, fixando-lhe o prazo de quinze dias, a contar do recebimento da notificação, para comprovar, perante o Tribunal, o recolhimento da primeira parcela, e de trinta dias, a contar da parcela anterior, para comprovar os recolhimentos das demais parcelas, devendo incidir, sobre cada valor mensal, atualizado monetariamente, os juros de mora devidos, no caso do débito, na forma prevista na legislação em vigor, alertando o responsável de que a falta de comprovação do recolhimento de qualquer parcela importará o vencimento antecipado do saldo devedor, nos termos do § 2º do art. 217 do Regimento Interno deste Tribunal; 
enviar cópia do Acórdão a ser prolatado à Procuradoria da República no Estado de Piauí, nos termos do § 3º do art. 16 da Lei 8.443/1992, c/c o § 7º do art. 209 do Regimento Interno do TCU, para adoção das medidas cabíveis; e
enviar cópia do Acórdão que vier a ser proferido à Secretaria Especial do Desenvolvimento Social e ao responsável, para ciência;
informar à Procuradoria da República no Estado de Piauí, à Secretaria Especial do Desenvolvimento Social e ao responsável que a presente deliberação, acompanhada do Relatório e do Voto que a fundamenta, está disponível para a consulta no endereço www.tcu.gov.br/acordaos, além de esclarecer que, caso requerido, o TCU poderá fornecer sem custos as correspondentes cópias, de forma impressa; e
i) informar à Procuradoria da República no Estado de Piauí que, nos termos do parágrafo único do art. 62 da Resolução TCU 259/2014, os procuradores e membros do Ministério Público credenciados nesta Corte podem acessar os presentes autos de forma eletrônica e automática, ressalvados apenas os casos de eventuais peças classificadas como sigilosas, as quais requerem solicitação formal.
	É o relatório.

não há.

Subprocurador-Geral Lucas Rocha Furtado.

TOMADA DE CONTAS ESPECIAL. NÃO COMPROVAÇÃO DA REGULAR APLICAÇÃO DA INTEGRALIDADE DOS RECURSOS TRANSFERIDOS FUNDO A FUNDO. SERVIÇOS DE ASSISTÊNCIA SOCIAL. REVELIA. IRREGULARIDADE DAS CONTAS DO RESPONSÁVEL.

TOMADA DE CONTAS ESPECIAL (TCE)

Secretaria de Controle Externo de Tomada de Contas Especial (SecexTCE).

A Secretaria Especial do Desenvolvimento Social instaurou tomada de contas especial (TCE) em desfavor do Sr. Evaldo Ferreira da Costa, prefeito municipal de Flores do Piauí/PI (gestão 1/1/2013 a 31/12/2016) , em razão de não comprovação da regular aplicação dos recursos repassados pelo Fundo Nacional de Assistência Social - FNAS, no exercício de 2016, para a execução dos serviços socioassistenciais de Proteção Social Básica - PSB e Proteção Social Especial - PSE.
Esta TCE foi instaurada em virtude da ausência de documentação comprobatória de despesas realizadas com recursos do FNAS.
Apesar do encaminhamento da correspondente prestação de contas, na forma estabelecida no art. 33, da Portaria MDS 113/2015, não restou consignado no Demonstrativo Sintético Anual da Execução Físico-Financeira (peça 5) o registro de gastos nos pisos/programas do FNAS com recursos do cofinanciamento federal, muito embora os extratos bancários demonstrem que foram realizados pagamentos com os recursos repassados pelo FNAS. 
O Parecer do Conselho Municipal de Assistência Social registrou que os conselheiros não acompanharam de forma regular a execução físico-financeira dos serviços, programas e projetos relacionados à assistência social. 
Todas essas informações constam das Notas Técnicas 449/2018 e 5682/2018, elaboradas pela Secretaria Especial do Desenvolvimento Social (peças 5 e 10) , e sintetizadas no relatório do tomador de contas (peça 28) .
Lembro que, de acordo com o art. 33 da Portaria MDS 113/2015, o instrumento de prestação de contas dos recursos repassados pelo FNAS, na modalidade fundo a fundo, é o Demonstrativo Sintético Anual da Execução Físico Financeira, contido no sistema informatizado SUAS Web, cujos dados deverão ser lançados pelos gestores, e submetidos à manifestação de Conselho de Assistência Social competente, quanto ao cumprimento das finalidades dos repasses. 
Em razão disso, os dados ali registrados são presumidamente verdadeiros, porquanto baseado apenas em informações prestadas pela entidade recebedora dos recursos, sendo facultado à Secretaria Nacional de Assistência Social - SNAS a requisição de esclarecimentos complementares visando à apuração dos fatos, quando houver indícios de informações inverídicas ou insuficientes, nos termos do art. 34 da já mencionada norma regulamentar. 
No caso concreto, o gestor deixou de apresentar a documentação comprobatória da despesa realizada, solicitada complementarmente pela SNAS, com o fito de verificar o nexo de causalidade entre os gastos realizados e os valores lançados a débito no extrato bancário e a aplicação dos correspondentes recursos nos programas/pisos previstos.
Instado a apresentar alegações de defesa, conforme avisos de recebimento regularmente recebidos (peça 47 a 49) , o responsável quedou-se inerte, restando caracterizada sua revelia, nos termos do art. 12, § 3º, da Lei 8.443/1992.
A unidade técnica propôs o julgamento pela irregularidade das contas do responsável, sua condenação em débito e a aplicação de multa fundada no art. 57 da Lei 8.443/1992.
O Ministério Público junto ao TCU, neste ato representado pelo Subprocurador-Geral Lucas Rocha Furtado, aquiesceu à proposta da unidade técnica (peça 54) .
Feito esse breve histórico, passo ao exame de mérito deste processo.
De início, aplico ao responsável os efeitos da revelia previstos no art. 12, § 3º, da Lei 8.443/1992, dando-se ordinário prosseguimento ao processo.
No mérito, acompanho a manifestação da unidade técnica, cuja análise adoto como minhas razões de decidir.
A revelia do responsável não impede o seguimento do feito. Ao não apresentar sua defesa, deixou de produzir prova da regular aplicação dos recursos sob sua responsabilidade, em afronta às normas que lhe impõe a obrigação legal de, sempre que demandado pelos órgãos de controle, trazer os documentos que demonstrem a correta utilização das verbas públicas, a teor do que dispõe o art. 93 do Decreto-Lei 200/67 e art. 70, parágrafo único, da CF/1988.
Não seria demais mencionar que os efeitos da revelia de responsável no âmbito desta Corte diferem daqueles emprestados a esse mesmo instituto pelo Código de Processo Civil. No âmbito civil, o silêncio do responsável gera a presunção de veracidade dos fatos a ele imputados, de sorte que sua inércia opera contra sua defesa. Nesta Corte, a não apresentação de defesa pelo responsável apenas não inviabiliza a normal tramitação do processo, que deve seguir seu fluxo ordinário de apuração. Por conseguinte, a conduta irregular do responsável deve estar caracterizada para que haja a sua condenação.
No caso vertente, não foram juntados aos autos os documentos que poderiam comprovar a regular aplicação da totalidade dos recursos envolvidos. 
No que tange à aplicação de multa fundada no art. 57 da Lei 8.666/1993 ao ex-gestor, observo que a pretensão punitiva não se encontra prescrita. As despesas impugnadas foram executadas no exercício de 2016 e o ato que autorizou a citação do responsável foi proferido em 22/11/2021 (peça 40) . Assim, no momento da citação do responsável, não havia transcorrido o prazo decenal da prescrição, conforme regra estabelecida nos artigos 205 e 2028 do Código Civil, aplicável subsidiariamente neste Tribunal, por força do entendimento tratado no Acórdão 1441/2016-TCU-Plenário.
	Dessa forma, diante da inexistência no processo de documentos que atestem a boa e regular aplicação da integralidade dos recursos públicos tratados nestes autos, acompanho a proposta de encaminhamento oferecida pela unidade técnica e voto pela adoção da minuta de acórdão que trago à consideração deste colegiado.
TCU, Sala das Sessões, em 19 de abril de 2022.
Ministro VITAL DO RÊGO 
Relator